臺灣高雄地方法院刑事判決　　　　　　　　　　　　　九十年度訴字第二二八四號
　　公　訴　人　臺灣高雄地方法院檢察署檢察官
　　被　　　告　丙○○
　　選任辯護人　阮文泉律師
右列被告因偽造有價證券案件，經檢察官提起公訴（八十七年度偵字第號），本院判
決如左：
    主  文
丙○○意圖供行使之用，而偽造有價證券，處有期徒刑壹年捌月。
偽造「伸儀有限公司」、「甲○○」印章各壹枚及附表二所示之物，均沒收。
    事  實
一、緣丁○○於民國八十七年八月五日參加乙○○招募之互助會，於八十七年十二月
    五日以標金新台幣（下同）四千元得標，乃依應續繳之死會會款簽發面額五十八
    萬八千元（未載發票日及到期日，票號為三七六七五一號）並捺指印一枚之本票
    一紙（以下簡稱編號本票），交予丙○○轉交會首乙○○。又丁○○與丙○○
    、戊○○合夥經營之「勝泰汽車企業行」另以丙○○之配偶薛美月名義參加上開
    互助會，於八十八年二月以標金三千九百五十元標得會款，丁○○乃以「勝泰汽
    車企業行」及其個人名義，依應續繳之死會會款簽發面額五十四萬四千零五十元
    （發票日八十八年二月十日、未載到期日，票號為一三○六五六號）並捺印一枚
    之本票乙紙（以下簡稱編號本票），亦交予丙○○轉交會首乙○○。嗣丁○○
    之妻甲○○於八十七年十月五日參加丙○○招募之互助會，並於八十八年四月五
    日以標金三千一百元標得會款，乃依應續繳之死會會款簽發面額五十八萬九千五
    百元（發票日八十八年四月十五日，未載到期日，票號為一三○六六二號）之本
    票一紙（以下簡稱編號本票）並捺指印一枚，交付予丙○○。
二、惟因丁○○、甲○○遲未清償上開本票票款，丙○○明知其二人於八十八年四月
    間已以甲○○為董事長而設立「伸儀有限公司」，竟基於偽造有價證券之單一犯
    意，於不詳時、地委由不知情之人偽刻「伸儀有限公司」、「甲○○」之印章各
    一枚，嗣於不詳時、地接續蓋在上開三紙本票之發票人欄上，以表彰「伸儀有限
    公司」為發票人，且未經授權即於編號之本票發票日欄及編號之到期日欄填
    載「八十九年四月十五日」等字，偽造「伸儀有限公司」（起訴書贅載「甲○○
    」亦為共同發票人）為發票人之本票三紙，且使原未記載發票日因而無效之編號
    本票成為有效票據，分別足以生損害於「伸儀有限公司」、甲○○及丁○○（
    偽造情形詳如附表一所示，附表二則係各本票上屬偽造而應沒收之部分）。丙○○隨即持上開偽造之編號本票，分別於八十九年五月二十九日及同年六月
    七日，向台灣高雄地方法院（以下簡稱本院）聲請本票裁定准許強制執行，伸儀
    有限公司、甲○○、丁○○始悉上情。
三、案經「伸儀有限公司」及其負責人甲○○訴由臺灣高雄地方法院檢察署檢察官偵
    查起訴。
    理  由
一、訊據被告丙○○固供承有持系爭三張本票向本院聲請本票裁定強制執行之事實，
    惟矢口否認有偽刻「伸儀有限公司」、「甲○○」印章並偽蓋於本票發票人處，
    及在編號本票之發票日欄及編號本票之到期日欄未經授權填載「八十九年四
    月十五日」日期等偽造有價證券之犯行，辯稱：因丁○○、甲○○一直欠錢不還
    ，所以丁○○與我於八十九年四月十五日附近之某會帳日當時，我才要求丁○○
    在系爭三張本票上均加蓋伸儀有限公司、甲○○之印章以供擔保，至於編號本
    票之到期日部分是丁○○授權我填寫，編號本票之發票日則是丁○○於會帳日
當天自己填寫的云云。經查：
（一）右揭事實，業據告訴代理人丁○○指訴綦詳，核與證人乙○○、戊○○分別證
      述之情節大致相符，並有經被告偽造完成之系爭三張本票影本在卷可憑，復有
      本院八十九年度票字第八○○二號、第八四四三號、第八○○三號聲請本票裁
      定案件，及八十九年度雄簡字第二一四五號、第二七八六號、第二○三七號確
      認本票債權不存在案件等卷宗影本附卷可參。
（二）經本院高雄簡易庭將系爭編號本票上「伸儀有限公司」、「甲○○」之印文
      ，與由「伸儀有限公司」自行提出之公司大小章及「甲○○」印文、伸儀有限
      公司承包台灣電力股份有限公司「輸煤設備及工作場區清潔維護工作中興達煤
      場承攬商『防止墜落』自動檢查表」之伸儀有限公司大小章及「甲○○」印文
      ，一併送請鑑定之結果認並不相符一節，有憲兵學校八十九年十二月三十日函
      文檢附之文書檢驗鑑定書一份附卷可稽（附於本院簡易庭八十九年雄簡字第二
      ０三七號案卷內），參以被告供稱：系爭三張本票上之「伸儀有限公司」、「
      甲○○」之印文，均係由丁○○於會帳日當天一次蓋印等語，可知系爭三張本
      票上之印文均與告訴人伸儀有限公司、甲○○所提出及其業務上對外使用之印
      文不相符合，是以告訴人指訴：系爭三張本票上「伸儀有限公司」、「甲○○
      」印文係被告所偽刻、偽蓋等語，即非無據，從而被告辯稱：並未偽刻偽蓋上
      開印章一節，尚難遽以採信。另經本院依職權向第一商業銀行梓本分行（前為
      高雄縣梓官區漁會）調閱伸儀有限公司於開戶時留存之印鑑印文，其中立約印
      鑑欄之「甲○○」印文樣式雖與前開告訴人提出者不同，然其於該行印鑑卡上
      留存之印鑑印文則為相同，衡情個人使用一個以上印章之情形，所在多有，是
      尚難因而對被告做有利之認定，附此敘明。
（三）證人乙○○乃證稱：被告有以他人名義參加我的互助會，例如：他太太薛美月
      、丁○○、蔡秋菊等人，我當時就有跟被告說，除了他以外，其他人我都不熟
      ，以後繳會錢、標會的事，我都直接找他，由他負責，被告及其以他人名義跟
      的會，到目前為止繳款情形均正常等語（見本院九十年十二月十三日審判筆錄
      ），並有該互助會會單影本一紙可佐（偵查卷第四六頁），足證告訴代理人丁○○指述：編號本票，係參加乙○○招募之互助會後得標時所開立者等語，
      並非無據。且查，被告於八十九年十月之答辯狀中乃供稱：八十七年八月十一
      日丁○○及其妻甲○○向我借錢，言明借款一個月，我只算他一分二的利息，
      我開一張花旗銀行、五十萬六千元（含利息）的支票給她，他們就由甲○○開
      一張同面額之本票給我，嗣一個月後，他們只還我六千元利息錢，本金未清償
      ，於八十九年四月十五日左右，丁○○說要換票，因加上利息已超過五十八萬
      八千元，所以丁○○才簽發編號本票給我，換回前開甲○○名義之本票等語
      （見偵查卷第三二頁），然其於同年十二月二十六日答辯狀則陳稱：我於八十
      七年八月十一日借款五十萬六千元百元予甲○○，加計以月息八釐計算至八十
      九年四月十五日之利息，合計為五十八萬七千七百四十一元，才開立編號本
      票等語（見偵查卷第五七頁），其前後陳述顯不相同，自難採信。
（四）再查，觀諸編號本票之發票日日期（見偵查卷第三０頁）與編號本票之到
      期日日期（見偵查卷第二三頁），二者筆跡相同，然與告訴代理人丁○○自陳
      為其所寫之「編號本票發票日」筆跡，顯不相同，此觀諸其中阿拉伯數字「
      ８」之筆畫順序差異，即可辨明，足證編號本票之發票日與編號本票之到
      期日，應非由丁○○所填寫，參以被告自陳：編號本票之到期日是丁○○授
      權我填寫一情，益足證上開二部份之日期均係由被告所填寫，是被告辯稱：編
      號本票之發票日係丁○○所填寫云云，自不足採。再者，被告乃陳稱：會帳
      日當天丁○○尚簽發其本人與「勝泰汽車企業行」為發票人之支票多紙給我，
      但後來除了有兌現約六張外，其餘的都陸續跳票了等語，並提出丁○○、勝泰
      汽車企業行為發票人之面額為二萬七千七百元支票多紙為證（影本附於本院九
      十一年五月二日審判筆錄後），然查，當時丁○○以勝泰汽車企業行簽發之編
      號本票既已不獲付款，若被告確有要求丁○○在系爭三張本票上加蓋伸儀有
      限公司、甲○○之印章以供擔保，何以卻未進一步央請丁○○蓋印於當日所簽
      發之勝泰汽車企業行為發票人之支票上，以增加債務人提高受償之機會？此顯
      有違常理；況丁○○並非不識字之人，若其確於八十九年四月十五日即會帳日
      當天在系爭三張本票上加蓋伸儀有限公司及甲○○之印章，何以不於編號、
      之本票上親自書寫日期，卻委由被告代填，亦與常理相違。從而被告辯稱：
      系爭三張本票上發票人欄之「伸儀有限公司」、「甲○○」印文均係由丁○○
      自行蓋印云云，顯係卸責之詞，不足採信。
（五）證人戊○○到庭證稱：我與丙○○、丁○○三人曾合夥開設天航租車公司、勝
      泰企業行，一開始合夥獲利情形還不錯，但兩個月後我就退股，因為當初合夥
      的資金我是向被告借的，我開五十萬六千、十二萬元的本票各一張給被告，我
      事後還不出錢，被告又一直催款，所以我才退股，把我原本的股份移轉給被告
      ，但被告事後未將前開本票還我，後來甚至拿去聲請本票裁定強制執行，所以
      我就找被告、告訴人出來談，當場（當日應即為被告所稱之會帳日）決定由丁○○開支票給被告，當作勝泰汽車企業行每個月都要有利潤給被告，當作勝泰
      企業行對被告的保障，金額總共就是五十萬六千加上十二萬元，並加上利息，
      總共開了二萬七千七百元的票有十幾張，及一張三十三萬二千四百元的票，後
      來被告當天就將前開我開立的本票還給我。當天我們是去丁○○家裡（在梓官
      鄉）談，我是自己去，談完後被告與我一起離開，我對被告、告訴人之間的糾
      紛並不清楚，當天我們並未提及伸儀公司的事情，我根本不知道丁○○還有一
      家伸儀公司。當天討論之氣氛良好，被告並未要求告訴人另蓋其他印文以加強
      擔保，除了這次，我沒有再與他們二人見面討論其他債務的情形等語（見本院
      九十一年五月二十八日審判筆錄），依被告自陳：面額二萬七千七百元之支票
      係於會帳日當天所開立一節，應認證人戊○○前開所證述情節之日期，即為被
      告所指之會帳日，則依證人戊○○所述，當日丁○○並未拿出「伸儀有限公司
      」、「甲○○」之印章，被告亦無要求丁○○蓋用前開印章之情形，是由此益
      足以證明被告辯稱：系爭三張本票上發票人欄之「伸儀有限公司」、「甲○○
      」印文係由丁○○蓋印云云，不足採信，應認被告確有自行偽刻上開印文並接
      續蓋在上開三紙本票之發票人欄之偽造有價證券犯行。至被告另辯稱：前開所
      提出丁○○於會帳日開立之支票多紙，僅部分為會帳日當天開立云云，然經核
      閱被告提出之前開支票以觀，其上手寫金額及票載日期之筆跡均係出自同一筆
      跡，足認上開支票確係由丁○○於同一日所開出，被告此部分辯解亦不足採信
      ，附此敘明。又被告另辯稱：我亦有出錢投資伸儀有限公司，係該公司合夥人
      之一云云，此業為告訴代理人丁○○所堅決否認，且經本院遍查伸儀有限公司
      之登記資料中，並無記載被告出資或擔任公司職務之資料，且被告復自承：我
      出資時並未明講是要投資哪一家公司等語，足認被告此部分辯解亦不足採信。
綜上所述，本案事證明確，被告之犯行堪以認定。
二、按未經授權而冒用他人名義簽發本票，即屬偽造行為；又本票之發票日乃票據之
    必要記載事項，若未記載，則為無效，票據法第十一條第一項、第一百二十條定
    有明文，被告在編號之本票上未經授權即在發票日欄內加記日期，使無效票據
    因而有效，亦屬偽造行為。故核被告所為，係犯刑法第二百零一條第一項之意圖
    供行使之用而偽造有價證券罪。其利用不知情之人偽造「伸儀有限公司」、「甲○○」印章各一枚之犯行，係間接正犯。其偽造印章並接續蓋用於票據上（蓋用
    後當然產生偽造印文）之行為，係偽造有價證券之部分行為；又偽造有價證券後
    持以行使，其行使之輕罪行為，應為偽造之重罪行為吸收，均不另論罪。而按同
    時偽造同一被害人之多張支票時，其被害法益仍僅一個，不能以偽造之支票張數
    計算其法益（參照最高法院七十三年度台上字第三六二九號判例），是被告於同
    時地冒用「伸儀有限公司」（其上加蓋公司負責人「甲○○」印文，係表彰為該
    公司代表人，代表公司發票之行為，依票據法規定，應係偽造「伸儀有限公司」
    發票）名義而偽造系爭三張本票，應僅論以一罪。至被告在冒名簽發而偽造完成
    之系爭編號本票上，未經授權而自行填寫到期日之行為，僅屬補充票據記載事
    項之行為，應為偽造票據行為所吸收，亦不另論罪。審酌被告前未曾受有期徒刑
    以上刑之宣告（無犯罪前科），素行良好，有台灣高雄地方法院檢察署刑案資料
    查註紀錄表、本院被告院內索引卡紀錄表及台灣高等法院被告全國前案紀錄表各
    一紙在卷可憑，及其犯罪動機係因告訴代理人丁○○（告訴人甲○○之夫）對其
    另負有他筆債務，為確保將來能獲得清償而為本案犯行，尚非惡性重大，此觀告
    訴代理人丁○○自承：對被告尚約有七十八萬八千六百元之債務尚未清償等語（
    見本院九十一年五月二十八日審判筆錄）可明，且被告先前基於朋友情誼，曾有
    借款幫助告訴代理人丁○○之情形，此次因急於受償，一時失慮犯下本件犯行，
    法重而情輕，情狀堪予憫恕，雖科以法定最低度即三年有期徒刑之刑，猶嫌過重
    ，爰依刑法第五十九條規定，減輕其刑。審酌上情，並參酌告訴人所受損害、被
    告犯罪後態度等一切情狀，酌量處如主文所示之刑。其偽造之「伸儀有限公司」
    、「甲○○」印章各一枚，並無證據證明業已滅失，應依刑法第二百十九條規定
    ，不問屬於犯人與否，予以宣告沒收。又如附表二所示，編號本票係屬偽造，
    應依刑法第二百零五條規定，不問屬於犯人與否，均予宣告沒收，至其上偽造之
    「伸儀有限公司」、「甲○○」印文，因本票已依法宣告沒收，自無庸再予宣告
    沒收。此外，附表二所示編號、之本票，原本分別係由勝泰汽車企業行即丁○○、林碧秀所實際簽發，此部分應仍為有效，自不宜將整張本票予以沒收，惟
    編號、本票上偽造之「伸儀有限公司」為發票人部分及編號本票之到期日
    部分，俱屬偽造之有價證券，應依刑法第二百零五條規定宣告沒收，至其上偽造
    之「伸儀有限公司」、「甲○○」印文各二枚，係表彰「伸儀有限公司」為發票
    人，應係屬前揭本票偽造之部分，惟偽造發票人部分既已宣告沒收，自無庸再諭
    知沒收【偽造本票應予沒收之部分詳如附表二所示】。
據上論斷，應依刑事訴訟法第二百九十九條第一項前段，刑法第二百零一條第一項、
第五十九條、第二百零五條、第二百十九條，罰金罰鍰提高標準條例第一條前段，判
決如主文。
中      華      民      國      九十一      年    六    月      十一    日
                                  臺灣高雄地方法院刑事第六庭
                                      法  官  周  玉  群
右正本證明與原本無異。
如不服本判決，應於判決送達後十日內，向本院提出上訴狀。
                                      書記官  陳  瓊  芳
中      華      民      國      九十一      年    六    月      十一    日
附表一（系爭本票三張）：
┌──┬───────┬───┬────┬───┬─────┬──────┐
│編號│面額          │票號  │發票人  │交付日│交付時情形│偽造情形    │
├──┼───────┼───┼────┼───┼─────┼──────┤
│一  │五十八萬八千元│376751│丁○○  │871205│未載發票日│發票日載為89│
│    │偵卷第30頁    │      │        │      │、到期日  │0415，發票人│
│    │              │      │        │      │          │欄加蓋有偽造│
│    │              │      │        │      │          │之伸儀有限公│
│    │        │      │        │      │          │司印文一枚、│
│    │              │      │        │      │          │甲○○印文二│
│    │              │      │        │      │          │枚          │
├──┼───────┼───┼────┼───┼─────┼──────┤
│二  │五十四萬四千零│130656│勝泰汽車│880210│發票日8802│到期日載為89│
│    │五十元        │      │企業行、│      │10，未載到│0415，發票人│
│    │偵卷第23頁    │      │丁○○  │      │期日      │欄加蓋有偽造│
│    │              │      │        │      │          │之伸儀有限公│
│    │              │      │        │      │          │司、甲○○印│
│    │              │      │        │      │          │文各一枚    │
│    │              │      │        │      │          │            │
├──┼───────┼───┼────┼───┼─────┼──────┤
│三  │五十八萬九千五│130662│甲○○  │880405│發票日8804│發票人欄加蓋│
│    │百元          │      │        │      │15，未載到│有偽造之伸儀│
│    │偵卷第38頁    │      │        │      │期日      │有限公司、林│
│    │              │      │        │      │          │碧印文各一│
│    │              │      │        │      │          │枚          │
└──┴───────┴───┴────┴───┴─────┴──────┘
附表二（應沒收之物）：
┌───────────────────────────┐
│編號本票一張                                        │
├───────────────────────────┤
│編號本票上偽造之到期日與「伸儀有限公司」為發票人部分│
├───────────────────────────┤
│編號本票上偽造之「伸儀有限公司」為發票人部分        │
└───────────────────────────┘
附錄本案論罪科刑法條全文
刑法第二百零一條第一項：
  意圖供行使之用，而偽造、變造公債票、公司股票或其他有價證券者，處三年以上
  十年以下有期徒刑，得併科三千元以下罰金。
